【裁判字號】    98,上易,109
【裁判日期】    981110
【裁判案由】    塗銷抵押權登記
【裁判全文】
臺灣高等法院民事判決                 98年度上易字第109號
上  訴  人  壬○○
被上  訴人  丁○○
            丙○○
            癸○○
            己○○
            庚○○
            戊○○
共     同
訴訟代理人  彭志傑律師
上列當事人間塗銷抵押權登記事件，上訴人對於中華民國97年11
月20日臺灣桃園地方法院97年度訴字第858 號第一審判決提起上
訴，本院於98年10月27日言詞辯論終結，判決如下：
    主  文
原判決廢棄。
被上訴人在第一審之訴駁回。
第一、二審訴訟費用由被上訴人負擔。
    事實及理由
一、被上訴人主張：伊等之被繼承人即訴外人林關民以其所有坐
    落桃園縣蘆竹鄉○○○段1054地號土地（以下稱系爭土地）
    ，設定權利範圍1/5，擔保債權金額新臺幣（下同）120萬元
    之抵押權（以下稱系爭抵押權）予上訴人，並於民國82年2
    月23日經桃園縣蘆竹鄉地政事務所以82年蘆字第002050號收
    件完成抵押權登記（以下稱系爭抵押權登記）。嗣林關民於
    87年1 月26日死亡，由伊等繼承系爭土地並為分割登記。而
    系爭抵押權所擔保之債權為林關民於82年2 月19日簽發，到
    期日為83年2月19日，金額100萬元之本票（以下稱系爭本票
    ）債權，惟前開本票債權於86年2 月19日已罹於時效而消滅
    ，則系爭抵押權依民法第880條之規定，於91年2月19日即因
    5 年除斥期間屆滿而消滅。縱認系爭抵押權係為擔保上訴人
    及訴外人辛○○、乙○○、子○○、丑○○等4 人（以下稱
    辛○○等4人）對林關民之貨款債權，惟該貨款債權於83年2
    月19即已屆清償期，並於85年2 月19日罹於時效而消滅，則
    系爭抵押權於90年2 月19日亦因除斥期間屆滿而消滅。系爭
    抵押權既已消滅，而其抵押權登記仍繼續存在，對伊等所有
    權行使已造成妨害等情。爰依民法第767 條規定，求為命上
    訴人將系爭抵押權登記塗銷之判決。原審為被上訴人勝訴之
    判決。上訴人不服，提起上訴。被上訴人於本院答辯聲明：
    上訴駁回。
二、上訴人則以：系爭抵押權所擔保之債權係林關民積欠伊及辛
    ○○等4 人之貨款及借款債務，僅由伊任名義上之抵押權人
    。而系爭抵押權設定契約書約定事項第4 點僅屬票據請求權
    期限利益之約定，非謂所擔保之債權不包含其他債權。況林
    關民除簽發系爭本票外，另於82年2 月20日簽訂不動產抵押
    權借款協議書（以下稱系爭協議書）作為抵押權之債權憑證
    ，並有以借款債權取代原債款之意思存在，足認所擔保之債
    權非僅限於系爭本票債權，故系爭抵押權所擔保之債權之時
    效應為15年，本件時效並未完成。縱認系爭協議書未有以借
    款債權取代原債款之意思，惟原債權本有部分屬消費借貸債
    權，該部分亦未罹於時效等語，資為抗辯。並上訴聲明：(一)
    原判決廢棄。(二)被上訴人在第一審之訴駁回。
三、查被上訴人之被繼承人林關民於82年2 月23日以系爭土地設
    定系爭抵押權並簽發系爭本票予上訴人，嗣林關民於87年1
    月26日死亡，由被上訴人繼承系爭土地並為分割繼承之登記
    。上訴人於97年3月13日主張林關民對其負債98萬5,800元，
    已屆清償期而未為清償等情，向臺灣桃園地方法院（以下稱
    桃園地院）聲請拍賣抵押物，經該院以97年度司拍字第559
    號裁定准予拍賣等事實，為兩造所不爭執，並有土地登記第
    二類謄本、本票、土地建築改良物抵押權設定契約書在卷可
    稽，並經本院調閱前開拍賣抵押物案卷核閱屬實，堪信為真
    實。
四、被上訴人主張，系爭抵押權所擔保之債權已罹於時效期間，
    而上訴人於消滅時效完成後，逾5 年未實行其抵押權，系爭
    抵押權已經消滅，依民法第767 條規定，伊等自得請求上訴
    人塗銷系爭抵押權登記等情，為上訴人所否認，並以前揭情
    詞置辯。經查：
  (一)被上訴人主張，依上訴人與林關民簽訂之抵押權設定契約書
    約定事項欄第4 點約定：「本設定負擔應以債務人開具或背
    書支票、本票為據，其中如有壹張不獲兌現即視同全部債務
    到期」等語（見原審卷第12頁），故系爭抵押權所擔保之債
    權為系爭本票債權，而已於86年2 月19日罹於時效云云。惟
    依前揭約定文義觀之，僅係約定系爭抵押權擔保之債權應以
    債務人開立或背書之支票或本票作為憑據，非謂所擔保之債
    權限於票據債權，而不及於原因關係債權。被上訴人主張，
    系爭本票債權於86年2 月19日罹於時效，故系爭抵押權已於
    91年2月19日消滅云云，即不可採。
  (二)被上訴人復主張，系爭協議書雖名為「不動產抵押權借款協
    議書」，其實係擔保貨款給付，是依系爭協議書第4 條約定
    ：「抵押權存續期限為自82年2月20日起至83年2月19日止共
    計1年。」，該貨款債權依民法第127條之規定，於85年2 月
    19日因屆滿2年而時效消滅，依民法第880條規定，系爭抵押
    權亦於90年2月19日因5年除斥期間屆滿而消滅云云。然系爭
    協議書名為「不動產抵押權『借款』協議書」，內容則謂：
    「立抵押借款協議書義務人兼債務人林關民（以下簡稱乙方
    ），權利人兼債權人壬○○（以下簡稱甲方），茲因乙方虧
    欠甲方成衣貨款，願將自有不動產提供向甲方辦理抵押貸款
    ，雙方協議條款如左：第一條：乙方虧欠甲方壬○○貨款新
    台幣拾萬元整，甲方（A）辛○○貨款新台幣拾貳萬柒
    仟伍佰元整，甲方（B）乙○○貨款新台幣壹拾柒萬壹仟
    佰元整，甲方（C）子○○貨款新台幣壹拾貳萬元整，甲方
    （D）丑○○貨款新台幣陸萬柒仟元整，甲方等同意委任壬
    ○○與乙方辦理抵押權設定。第二條：乙方願將自有坐落於
    桃園縣蘆竹鄉○○○段1054地號面積752平方公尺，持分5分
    之1 之土地提供向甲方等辦理抵押貨款。」等語（見原審卷
    第28頁），再佐以該協議書與土地抵押權設定契約書（見原
    審第12頁）同為82年2 月20日簽立，顯見系爭抵押權所擔保
    之債權即為協議書所載上訴人及訴外人辛○○等4 人之債權
    ，而推由上訴人擔任抵押權人。惟其名為「不動產抵押權『
    借款』協議書，第1條內容則書為貨款，第3條又謂：「抵押
    權設定債權額新台幣壹佰貳拾萬元整，實借金額新台幣壹佰
    萬元整。」等語，前後顯有不同，證人即為上訴人及林關民
    書立系爭協議書之代書甲○則於本院證稱：「（辦本件土地
    抵押權設定擔保的債權是貨款或是借款？）因為時間那麼久
    了，依我過去辦的方式，應該是有借款也有貨款設定抵押，
    經過當事人在我事務所協調同意簽的。這件我印象很深刻有
    貨款也有借款加在一起，他們講好給他抵押，還的時候才塗
    銷。」、「他們找我要設定，是已經發生借款或貨款的事情
    ，到我事務所請我幫他們處理。」、「（本票）是林關民當
    場開的。我印象中，林關民有向上訴人借錢，也有貨款，講
    好設定抵押，然後林先生將本票拿回去，設定一年後，他們
    還錢再塗銷。」、「（土地抵押權設定契約書第四條是否只
    限定票據債權才算？）是這樣子寫，但他們那時候的意思有
    貨款也有借款，同意設定給一個人，以後還錢再塗銷。」等
    語（見本院卷第59頁背面、第60頁），另證人辛○○亦於本
    院證稱：「林關民說他沒有錢了，我們怕貨款及借款收不到
    ，要求他還錢，他要求我們再給他一年時間拚一下，所以才
    拿土地給我們設定，並寫這份協議書。」、「（協議書上許
    振坤貨款參拾貳萬柒千伍百元，是怎麼算的？）裡面有15萬
    是借款，其他是貨款。」，證人子○○則證述：「（林關民
    有欠你貨款、借款，分別欠多少錢？）貨款是12萬元，而這
    張協議書是寫貨款12萬元，這12萬元內含借款5萬元，就用
    這張協議書來結算欠款。」，證人丑○○則稱：「（林關民
    有欠你貨款、借款，分別欠多少錢？）這張協議書是寫貨款
    6萬7千元，這6萬7千元，有貨款及借款，各是一半一半。」
    等語（見本院卷第86頁背面、第87頁背面），堪認上訴人抗
    辯，林關民係將對上訴人及辛○○等4 人之借款與貨款債務
    ，一併結算設定系爭抵押權以為擔保，並重行約定到期日為
    83年2 月19日等情，應可採信。是就借款部分之請求權時效
    期間，應為15年。
  (三)被上訴人雖主張，依林關民所遺80、81、85年帳簿可知，上
    訴人貨款退票30萬元、乙○○運費退票17萬1,300 元、子○
    ○貨款退票12萬元、辛○○貨款退票計32萬7,500 元，均與
    協議書金額相符，另丑○○貨款退票6萬2,700元，與協議書
    所載6萬7,000元，相差4,300 元，應係協議書所載金額有誤
    ，足見系爭協議書所載金額均為貨款云云。但查，依被上訴
    人所提之帳簿，僅記載支票號碼、金額及退補之紀錄，並未
    記載貨款或借款等字樣，不足以證明該等支票之票據原因為
    何，被上訴人據為主張，系爭協議書所載均為貨款，尚不足
    取。
  (四)系爭抵押權擔保之債權除貨款外尚有借款，該借款之請求權
    時效期間應為15年，已如前述。則依系爭協議書第5 條約定
    到期日為83年2月19日，故時效應自83年2月19日起算，迄上
    訴人97年3月13日向桃園地院聲請拍賣抵押物時，尚未逾15
    年之時效期間，被上訴人主張，系爭抵押權因上訴人未於擔
    保債權之消滅時效完成後5 年間行使而消滅云云，洵屬無據
    。至被上訴人主張，依上訴人及辛○○等4 人之陳述，關於
    林關民之貨款單已返還林關民等情，比對系爭協議書第6 條
    約定，林關民歸還貨款清楚後，上訴人及辛○○等4 人應將
    他項權利證明書、原抵押權設定契約書、清償證明書、本票
    及貨款單等歸還，則林關民就本案貨款是否仍未清償，誠屬
    可疑云云。然被上訴人未舉證證明，林關民確已對前開債權
    人為清償之事實，其此項主張僅為臆測之詞，洵不可採。
五、綜上所述，被上訴人主張，系爭抵押權因除斥期間經過而消
    滅，尚不可採。從而，其本於民法第767 條規定，請求上訴
    人將系爭抵押權塗銷，即屬無據，不應准許。原審判命上訴
    人塗銷系爭抵押權，自有未洽。上訴意旨指摘原判決不當，
    求予廢棄改判，為有理由。應由本院予以廢棄，改判如主文
    第2項所示。
六、兩造其餘攻擊防禦方法及未經援用之證據，經本院審酌後，
    認與本判決之論斷不生影響，爰不一一論駁，併此敘明。
七、據上論結，本件上訴為有理由。依民事訴訟法第450條、第
    78條、第85條第1項前段，判決如主文。
中    華    民    國    98    年    11    月    10    日
                    民事第十一庭
                        審判長法  官  鄭雅萍
                              法  官  徐福晉
                              法  官  詹文馨
正本係照原本作成。
不得上訴。
中    華    民    國    98    年    11    月    13    日
                              書記官  洪秋帆

司法院資訊處製作；財團法人民間司法改革基金會備份。
